【裁判字號】    92,訴,1927
【裁判日期】    921111
【裁判案由】    返還借款
【裁判全文】
臺灣板橋地方法院民事判決  九十二年度訴字第一九二七號
    原      告  乙○○
    訴訟代理人  陳祖德律師
    複  代理人  劉士昇律師
    被      告  甲○○
右當事人間請求返還借款事件，於民國九十二年十月二十八日言詞辯論終結，本院判
決如左：
    主      文
原告之訴及假執行之聲請均駁回。
訴訟費用由原告負擔。
    事      實
甲、原告方面：
一、聲明：
  (一)被告應給付原告新臺幣（下同）二百六十一萬零一百一十七元，及自起訴狀繕本
    送達翌日起至清償日止，按週年利率百分之五計算之利息。
  (二)原告願供擔保，請准宣告假執行。
二、陳述：
  (一)兩造於民國八十四間與訴外人莊義光、羅筆城互約出資在大陸地區廣東省惠州市
    合夥經營大雅藝品公司（下稱大雅公司），實際經營者為被告，為籌措添置設備
    之資金，乃應被告要求由原告於八十五年十二月間向新竹中小企業銀行（下稱新
    竹企銀）貸款一百萬元借予大雅公司，由大雅公司負責清償本息，復於八十六年
    三月十日以兩造共有之土地向桃園縣蘆竹鄉農會（下稱蘆竹鄉農會）貸款六百萬
    元，兩造各得三百萬元，並各提出一百五十萬元借予大雅公司，由大雅公司則自
    八十六年四月一日起，前三個月按每月百分之一點五，此後按每月百分之一點八
    給付計息，嗣原告及莊義光、羅筆城於八十八年一月間陸續退出大雅公司之經營
    ，被告即表示大雅公司所有資產負債由其一人概括承受，自負盈虧，並自同年二
    月起以訴外人即其妻陳清珠名義匯款至原告帳戶繳納前述借款之利息，依民法第
    三百零五條規定，大雅公司之借款債務由被告承擔，原告以起訴狀繕本之送達代
    替終止消費借貸契約之意思表示，前述三百萬元借款部分，計算至九十一年三月
    為止，大雅公司及被告匯付之利息共計二百三十八萬零三百三十二元，而蘆竹鄉
    農會扣繳之利息為二百七十一萬四千九百二十九元，兩造各負擔二分之一即一百
    三十五萬七千四百六十四元，故原告個人利息部分為一百零二萬二千八百六十八
    元，大雅公司依約應付原告之利息為一百六十萬六千五百元，故被告尚積欠五十
    八萬三千六百三十二元之利息差額，另新竹企銀一百萬元借款部分，大雅公司僅
    償還至八十八年五月，自同年六月起則由原告按月攤還，共計代墊二十四萬元，
    該筆借款於八十九年二月一日屆期，尚餘本息二十八萬六千四百八十五元未償，
    亦由原告代為繳清，總計被告積欠之借款本金及利息為二百六十一萬零一百一十
    七元。
  (二)按未經許可之大陸地區法人、團體或其他機構，以其名義在臺灣地區與他人為法
    律行為者，其行為人就該法律行為，應與該大陸地區法人、團體或其他機構，負
    連帶責任。臺灣地區與大陸地區人民關係條例第七十一條定有明文。大雅公司並
    未依規定申請主管機關許可而不具法人格，原不得在臺灣為法律行為，被告於八
    十五、八十六年間擔任大雅公司之總經理，為大雅公司決策者及實際經營者，被
    告以大雅公司名義向原告為借貸行為，就本件借款債務自應與大雅公司負連帶清
    償之責，原依債務承擔、消費借貸之法律關係及前開法條規定，求為判決如聲明
    第一項所示。
三、證據：提出共同貸款契約書、本票、切結承諾書、八十九年七月十四日被告致原
    告存證信函、新竹區中小企業銀行放款利息及違約金收據、存摺紀錄、中華人民
    共和國企業法人營業執照、大雅藝品公司交接書、大雅股份有限公司現金支出傳
    票、收據影本各一件、桃園縣蘆竹鄉農會存摺紀錄影本二件為證，並聲請訊問證
    人莊義光。
乙、被告方面：
一、聲明：原告之訴及假執行之聲請均駁回。
二、陳述：大雅公司乃大陸地區法人，為本件借貸關係之借款人，被告於八十五年七
    月間加入公司經營，與原告及莊義光、羅筆城互約出資一百萬元投資大雅公司，
    同年月十五日，被告與莊義光赴大陸交接，大雅公司借款時，其董事長為莊義光
    ，原告則為實際經營者，大雅公司金錢及帳務悉由原告管理，同年十二月原告自
    行向新竹企銀借款一百萬元轉借大雅公司，被告係事後補簽切結承諾書始知上情
    ，原告復於八十六年三月間，借予大雅公司一百五十萬元，並以公司名義向被告
    借款一百五十萬元，事後方由兩造及莊義光、羅筆城補簽切結承諾書，上述借款
    均由原告收執管理，恐已遭其侵吞入己，被告並非大雅公司上開借款行為之行為
    人，至八十七年間大雅公司雖更換法人代表為被告，惟原告並未將前借得款項移
    交被告，嗣因大雅公司連連虧損，被告乃央請陳清珠墊借週轉，大雅公司之盈虧
    兩造均應負擔，為切結承諾書所明定，原告未經結算即片面退出公司，於法無據
    ，被告並未承擔大雅公司借款債務，亦未以大雅公司名義向原告借款，原告請求
    被告清償大雅公司所借款項，應無理由。
三、證據：提出九十一年三月十九日被告致原告存證信函、切結承諾書、中華人民共
    和國惠州市工商行政管理局企業法人營業執照、刑事告訴補充理由狀、大雅藝品
    公司交接書影本各一件為證。
    理      由
壹、程序方面：
    按訴狀送達後，原告不得將原訴變更或追加他訴，但被告同意或擴張或減縮應受
    判決事項之聲明者，不在此限。被告於訴之變更或追加無異議，而為本案之言詞
    辯論者，視為同意變更。民事訴訟法第二百五十五條第一項第一款、第三款、第
    二項分別規定甚明。本件原告起訴原依債務承擔及消費借貸之法律關係，請求被
    告給付原告二百六十一萬九千一百五十三元，及自起訴狀繕本送達翌日起至清償
    日止，按週年利率百分之五計算之利息，嗣於九十一年十一月二十六日具狀追加
    臺灣地區與大陸地區人民關係條例第七十一條為訴訟標的，並減縮其聲明請求被
    告給付原告二百六十一萬零一百一十七元，及自起訴狀繕本送達翌日起至清償日
    止，按週年利率百分之五計算之利息，被告就前項訴之追加無異議而為本案言詞
    辯論，是原告所為訴之追加及減縮，經核均與首開法條規定相符，應予准許，先
    此敘明。
貳、得心證理由：
一、本件原告主張：兩造於八十四間與莊義光、羅筆城互約出資在大陸地區廣東省惠
    州市合夥經營大雅公司，被告為公司實際經營者，為籌措資金於八十九年十二月
    間要求原告向新竹企銀貸款一百萬元轉借大雅公司，由大雅公司負責清償本息，
    兩造復於八十六年三月十日以共有之土地向蘆竹鄉農會貸款六百萬元，並各自以
    其中一百五十萬元借予大雅公司，大雅公司應自八十六年四月起，前三個月按每
    月百分之一點五，此後按每月百分之一點八給付利息，嗣原告及莊義光、羅筆城
    於八十八年一月間陸續退出大雅公司之經營，被告即表示大雅公司所有資產負債
    由其一人概括承受，自負盈虧，並自八十八年二月起以陳清珠名義匯款至原告帳
    戶繳納前開借款之利息，依民法第三百零五條規定，自應認被告已承擔大雅公司
    之借款債務，又大雅公司並未依臺灣地區與大陸地區人民關係條例申請主管機關
    許可，並不具法人格，不得在臺灣為法律行為，被告於八十五、八十六年間擔任
    大雅公司之總經理，代表大雅公司向原告為借款行為，自應本件借貸債務與大雅
    公司負連帶清償之責，計算至九十一年三月為止，大雅公司及被告尚積欠借款本
    金及利息二百六十一萬零一百一十七元，原告茲以起訴狀繕本之送達代為終止消
    費借貸契約之意思表示等語，爰依債務承擔、消費借貸之法律關係，及臺灣地區
    與大陸地區人民關係條例第七十一條規定，請求被告給付原告二百六十一萬零一
    百一十七元，及自起訴狀繕本送達翌日起至清償日止，按週年利率百分之五計算
    之利息。
二、被告則以：被告於八十五年七月間與原告及莊義光、羅筆城互約出資投資大雅公
    司，被告與莊義光並於同年月十五日赴大陸交接，本件借款之借款人為大雅公司
    ，借款當時大雅公司之董事長為莊義光，實際經營者則為原告，由原告管理公司
    之金錢及帳務，同年十二月間原告自行向新竹企銀貸款一百萬元轉借大雅公司，
    被告並不知情，原告於八十六年三月間，復以大雅公司名義分別向被告及原告借
    入一百五十萬元，並與被告及莊義光、羅筆城補簽切結同意書，上述大雅公司所
    借款項均由原告收執管理，至八十七年大雅公司更換法人代表為被告，惟原告並
    未將前開借款移交被告，恐係遭原告侵吞入己，嗣因大雅公司連連虧損，被告乃
    央請陳清珠墊借週轉，依上揭切結承諾書之約定，兩造關於大雅公司之盈虧均應
    負擔，原告未經結算即片面退出公司，於法無據，被告既未以大雅公司名義向原
    告借款，復未承擔大雅公司是項借貸債務，原告請求被告返還大雅公司之借款，
    實屬無稽。
三、原告主張：兩造前與莊義光、羅筆城互約出資在大陸地區廣東省惠州市經營大雅
    公司，為籌措添置設備資金，乃由原告於八十五年十二月間向新竹企銀貸款一百
    萬元轉借大雅公司，約定由大雅公司負責清償本息，復於八十六年三月十日以兩
    造共有之土地，向蘆竹鄉農會貸款六百萬元，兩造各得三百萬元，並各自以其中
    一百五十萬元借予大雅公司，大雅公司應自八十六年四月起，前三個月按每月百
    分之一點五，此後按每月百分之一點八給付利息，惟自八十八年二月起其利息則
    改由被告之妻陳清珠匯款至原告帳戶繳納等情，業據提出與其所述相符之共同貸
    款契約書、本票、切結承諾書、桃園縣蘆竹鄉農會存摺紀錄影本二件為證，且為
    被告所不爭執，自堪信為真實。
四、而原告主張：前述大雅公司對原告所負借款債務，業由被告承擔等語，並提出八
    十九年七月十四日中和宜安郵局第二九六號存證信函為證，被告則予否認，經查
    ：依原告所提前揭存證信函之記載，被告稱：「．．．后你亦拋棄公司不要了！
    帳目亦交公司不清，要我獨自經營，自求多福，你們全拋棄由那時起盈虧由我自
    負，這是應該的，但在這以前你經手的錢帳由你負責也是應該的！怎能混為一談
    ？所以你經手竹企的貸款錢帳不清，我不願再為你背黑鍋。蘆竹鄉農會貸款事，
    理應亦如此，可是因為共同貸款我投鼠忌器，現大雅營運漸上軌道，我亦勉強負
    擔，希望你明白。」、「從貳月份起大嫂照農會貸款實際利息匯入你戶頭帶（代
    之誤）繳迄今，你也接受更正．．．。」等語，即以表明前述借款應由原告負擔
    ，因大雅公司漸上軌道而由被告之妻陳清珠代繳之旨，而陳清珠雖自八十八年二
    月九日起陸續匯款至蘆竹鄉農會原告帳戶，有桃園縣蘆竹鄉農會存簿紀錄附卷可
    稽，匯款目的縱係為清償農會貸款，其匯款人亦非被告，況匯款清償貸款原因不
    一，如謂匯款入貸款帳戶繳納本息即有承擔債務之意，其消費借貸債務將因由不
    同之人清償或繳納利息，致債務人不斷變更，且依該存摺所示，其上並有訴外人
    楊婷光及原告之匯款紀錄，豈會因此發生債務承擔之效果，其不合理莫此為甚，
    是原告截取被告存證信函之片段，並以其妻陳清珠自八十八年二月九日起繳納蘆
    竹鄉農會貸款之事實，逕認被告已承擔大雅公司之借款債務，容有誤會，原告復
    未提出其他積極證據足資證明被告與大雅公司或原告間有債務承擔契約存在，自
    難信其主張為真實。
五、按未經許可之大陸地區法人、團體或其他機構，以其名義在臺灣地區與他人為法
    律行為者，其行為人就該法律行為，應與該大陸地區法人、團體或其他機構，負
    連帶責任。此觀之臺灣地區與大陸地區人民關係條例第七十一條之規定自明。前
    開法條規定與民法總則施行法第十五條規定之意旨相同（最高法院八十九年度臺
    上字第四六一號判決意旨參照），旨在規範以未經許可或認許之大陸地區法人、
    團體或其他機構或外國法人之名義在臺灣為法律行為者，其行為人所負之義務。
    未經許可之大陸地區法人、團體或其他機構，原則上應認其無權利能力，不得為
    法律行為，然則該法人、團體或機構是否業經許可，往往非一般人所得知悉，為
    保護在臺灣地區與其為法律行為之相對人，例外承認該大陸地區法人、團體或其
    他機構於此情形，在臺灣地區亦為法律上之人格者，而有權利能力，並課以該行
    為人負連帶責任。至未經認許其成立之外國法人，以其名義與他人為法律行為者
    ，其行為人就該法律行為，應與該外國法人負連帶責任，固為民法總則施行法第
    十五條所規定。但所謂行為人係指以該外國法人之名義與他人為負義務之法律行
    為者而言，該外國法人之董事，僅列名於營業廣告，而未以該外國法人之名義與
    他人為負義務之法律行為者，非同條所稱之行為人。所謂行為人，係指以該外國
    法人之名義與他人為負義務之法律行為者而言。（最高法院二十六年上字第六二
    二號判例、七十四年度台上字第一二二九號、七十一年度台上字第二六一一號判
    決意旨參照）經查：
  (一)證人莊義光到場結證稱：「經營時，模具費等其他費用，是用我們的設備，必須
    要付零件費用及材料費用，是我們四個人想到這個辦法，跟銀行借款，借款後就
    匯款給模具場，給付零件或設備費用。」、「要看原來的資料，有電匯單，我們
    也沒有拿到錢，錢借出來之後，是原告乙○○做帳，所以到底交給誰，我也不知
    道。」、「（問：被告錢是否匯在誰的戶頭？）原告乙○○的戶頭。」等語，原
    告亦自認：「這筆錢是部分支付在臺灣的進口原料、設備、模具等費用。部分也
    是透過第三人匯款到大陸去。」等語，足見本件借款乃大雅公司為支付營業所生
    費用，經莊義光、羅筆城與兩造共商由原告具名向新竹企銀及蘆竹鄉農會貸款後
    轉借大雅公司，大雅公司所借款項則由原告收執用以支付模具、設備等相關費用
    ，前述借款既係由兩造與莊義光、羅筆城共同為之，原告不失為行為人之一，其
    是否係屬臺灣地區與大陸地區人民關係條例第七十一條規定所欲保護之對象，已
    有可疑。
  (二)況莊義光及被告自八十五年七月十五日起分別擔任大雅公司之董事長、總經理，
    固有大雅藝品公司交接書在卷可佐，證人莊義光則證稱：「．．．大雅公司須要
    錢，所以我作保。貸款來之後再交給大雅公司，那時就已經是被告甲○○實際經
    營。」等語（以上均見本院九十一年度訴字第九二九號民事卷宗第一二一頁、第
    一二二頁、第一二三頁），然臺灣地區與大陸地區人民關係條例第七十一條規定
    之行為人，係指以該大陸地區法人、團體或其他機構之名義與他人為負義務之法
    律行為者而言，與該法人、團體或其他機構董事長、總經理之職銜，及其經營者
    之概念仍屬有間，業如前述，原告所提共同貸款契約書乃兩造間關於共同向蘆竹
    鄉農會貸款六百萬元一事所為之約定，至切結承諾書則係兩造與莊義光、羅筆城
    間之約定，尚不足以證明究係何人以大雅公司名義向原告及被告為借款行為，參
    之證人莊義光前揭證述情節，本件借款實係投資經營大雅公司之兩造及莊義光、
    羅筆城共同決意為之，原告既未舉證證明該借款係被告以大雅公司名義所為，自
    難認被告係首開法條規定所稱之行為人，原告主張：被告以大雅公司名義向其借
    款等語，不足採信。
七、綜上所述，本件原告既未就被告承擔大雅公司借貸債務之情舉證以實其說，復未
    能證明是項借款係被告以大雅公司名義向原告所為，從而，原告依債務承擔、消
    費借貸之法律關係及臺灣地區與大陸地區人民關係條例第七十一條之規定，請求
    被告給付原告二百六十一萬零一百一十七元，及自起訴狀繕本送達翌日即九十一
    年五月八日起至清償日止，按週年利率百分之五計算之利息，為無理由，應予駁
    回。原告之訴既經駁回，其假執行之聲請即失所附麗，應併予駁回。
八、本件事證已臻明確，兩造其餘攻擊防禦方法經審酌於判決結果不生影響，爰不一
    一論述，附此敘明。
九、據上論結，本件原告之訴為無理由，依民事訴訟法第七十八條，判決如主文。
中      華      民      國    九十二    年     十一     月     十一     日
                                臺灣板橋地方法院民事第二庭
~B審判長法      官  陳忠行
~B      法      官  連士綱
~B      法      官  廖怡貞
右為正本係照原本作成
如對本判決上訴，須於判決送達後廿日內向本院提出上訴狀
中      華      民      國    九十二    年     十一     月     十一     日
~B      法院書記官  郭南宏


司法院資訊處製作；財團法人民間司法改革基金會備份。
